臺灣高等法院民事判決
107年度上易字第1265號
上  訴  人  盧郭細  

訴訟代理人  盧紀鐃  
被上訴人    倪正沁  
            倪祐沁  
            倪祚沁  
            倪又安  
            倪易安  
共      同
訴訟代理人  廖修三律師
            黃俊瑋律師
            黃承風律師
上列當事人間請求返還不當得利事件，上訴人對於中華民國107
年10月18日臺灣新北地方法院106年度訴字第1376號第一審判決
提起上訴，本院於109年12月9日言詞辯論終結，判決如下：
    主      文
上訴駁回。
第二審訴訟費用由上訴人負擔。
    事實及理由
一、被上訴人主張：坐落新北市○○區○○段000○000○000○000○000
    號等5筆土地（下以各該地號土地稱之，合稱系爭土地）為
    伊共有，新北市○○區○○街00巷0弄0號房屋（248建號，下稱
    系爭房屋）為上訴人所有，系爭房屋無權占用851號土地面
    積6平方公尺，獲得相當於租金之利益，致伊受有損害，爰
    依民法第179條、第184條第1項前段規定，求為命上訴人給
    付不當得利新臺幣（下同）2萬9,208元，及自起訴狀繕本送
    達翌日（即106年4月1日）起至清償日止按年息5%計算之利
    息，並自106年4月1日起至民國106年12月31日止，按月給付
    636元；自107年1月1日起至返還占用土地之日，按月給付60
    8元（原審判命上訴人如數給付，上訴人聲明不服，提起上
    訴）。並答辯聲明：上訴駁回（未繫屬本院部分，不予贅述
    ）。
二、上訴人則以：系爭房屋興建於62年2月26日，依據當時建築
    法規定及內政部65年9月7日台內營字第696203號函，可知系
    爭土地為系爭建築基地之法定空地。851號土地既為系爭房
    屋建築基地所留設之法定空地，則伊合法使用法定空地，並
    非無權占有851號土地，且被上訴人亦未受有損害之可言云
    云，資為抗辯。並上訴聲明：㈠原判決廢棄。㈡被上訴人在第
    一審之訴及假執行之聲請均駁回。
三、被上訴人主張系爭土地為其所共有，系爭房屋為上訴人所有
    ，系爭房屋占用851號土地面積6平方公尺等情，有土地登記
    謄本、地籍圖謄本、建物登記謄本、戶籍謄本、新北市板橋
    地政事務所函暨土地複丈成果圖在卷足稽（見原審卷第35-4
    5、125、201、313-315頁），且為上訴人所不爭執（見本院
    卷一第209頁），堪信真實。　
四、被上訴人主張上訴人占用851號土地，無正當權源，請求上
    訴人返還占用851號土地期間所獲得相當於租金之不當得利
    等情，為上訴人所否認，並以前詞置辯，茲查： 　　
  ㈠原告以無權占有為原因，提起請求返還所有物之訴，被告就
    物屬原告所有而為被告占有之事實不爭執，而僅以被告非無
    權占有為抗辯者，被告即應就其占有係有正當權源之事實證
    明之（最高法院91年度台上字第2578號、98年度台上字第86
    3號判決意旨參照）。本件被上訴人以上訴人無權占有為原
    因，請求上訴人返還不當得利，而上訴人就851號土地為被
    上訴人共有，其所有之系爭房屋占用851號土地之事實，既
    不爭執，則上訴人就其占有係有正當權源之事實應先負舉證
    之責。
　㈡上訴人主張：系爭房屋興建於62年2月26日，依據當時建築法
    規定及內政部65年9月7日台內營字第696203號函，可知系爭
    土地為系爭建築基地之法定空地。851號土地為系爭房屋建
    築基地所留設之法定空地，伊合法使用法定空地，並非無正
    當權源占有851號土地云云，惟為被上訴人所否認，玆查：
　　⒈按建築法第11條規定：「（第1項）本法所稱建築基地，為
      供建築物本身所占之地面及其所應留設之法定空地。建築
      基地原為數宗者，於申請建築前應合併為一宗。（第2項
      ）前項法定空地之留設，應包括建築物與其前後左右之道
      路或其他建築物間之距離，其寬度於建築管理規則中定之
      。（第3項）應留設之法定空地，非依規定不得分割、移
      轉，並不得重複使用；其分割要件及申請核發程序等事項
      之辦法，由中央主管建築機關定之。」以上建築基地應留
      設法定空地的規範，是基於建築管理的考量，為落實維護
      安全及景觀等公共利益之目的所定。法定空地的留設，非
      依規定不得分割、移轉，並不得重複使用，對於土地所有
      人行使對土地的使用權能，產生一定的限制，故建造執照
      中包括法定空地如何留設，是行政機關對於公法上具體事
      件，所為直接對外發生效力的決定，屬行政處分。是以，
      法定空地留設後，如欲申請變更法定空地的留設，姑不論
      有無申請變更的請求權，該變更與否的決定應為行政處分
      。又建築法第3條：「（第1項）本法適用地區如左：一、
      實施都市計畫地區。二、實施區域計畫地區。三、經內政
      部指定地區。（第2項）前項地區外供公眾使用及公有建
      築物，本法亦適用之。（第3項）第1項第2款之適用範圍
      、申請建築之審查許可、施工管理及使用管理等事項之辦
      法，由中央主管建築機關定之。」及上述第11條規定，是
      就建築法的施行地區、範圍、建築基地的定義、留設法定
      空地的要件及授權訂定辦法等為規範，並未賦予人民得請
      求主管機關將建築執照所列法定空地外的其他土地，亦列
      入建築執照之建築基地範圍的請求權，也沒有賦予人民得
      請求主管機關移除建築執照所附相關文書或增加註記的權
      利。
　　⒉查，系爭土地地目為「道」（見原審卷第35-43頁）。又系
      爭土地非屬建築法第11條規定應留之法定空地，有新北市
      政府稅捐稽徵處105年7月22日以新北板稅一字第10535756
      86號函、新北市政府工務局105年2月25日新北工建字第10
      50314827號函在卷足參（見原審卷第53頁、本院卷一第44
      9-451頁）。上訴人於106年5月23日具「法定空地證明申
      請書」向新北市政府工務局查詢系爭房屋之法定空地範圍
      ，並申請重新查核系爭房屋依建築法第11條應有之法定空
      地。經新北市政府工務局以106年5月24日新北工建字第10
      60993040號函回復略謂：「……二、……865地號土地，經調
      閱本局所核發62板使字第286號使用執照（61板建字第766
      號建造執照），與卷內原核准配置圖核對結果，屬該照申
      請範圍內之建築基地（建築面積、法定空地）。……」。上
      訴人認為上開函文未將系爭土地列作系爭房屋建照之法定
      空地，遂對該函不服提起訴願，經決定不受理後，提起行
      政訴訟，並聲明：1.先位聲明：請撤銷原處分（其指系爭
      函）及訴願決定，並請新北市政府工務局應於「61板建字
      第766號建築執照之新建公寓式住宅工程圖及其他所有應
      登載法定空地文書」作成更正系爭土地為建築基地之法定
      空地之處分。2.備位聲明：請求撤銷原處分（指上開函文
      ）及訴願決定，並請新北市政府工務局應於「61板建字第
      766號建築執照之新建公寓式住宅工程圖及其他所有應登
      載法定空地文書」作成更正系爭土地為建築基地之法定空
      地之法律事實登載，業經臺北高等行政法院駁回其訴確定
      ，有臺北高等行政法院108年度訴更一字第55號卷判決、
      系爭函（見本院卷二第73-79、143-149頁），並經本院依
      職權調閱上開行政訴訟全卷查核無誤。
　  ⒊從而，851號土地並非系爭房屋建築基地所留設之法定空地
      ，且上訴人無權變更建築執照所列法定空地以外之其他土
      地，其占用851號土地並無正當權源。上訴人指摘新北市
      政府稅捐稽徵處105年7月22日以新北板稅一字第10535756
      86號函、新北市政府工務局105年2月25日新北工建字第10
      50314827號函均屬違法，並稱：851號土地應為系爭房屋
      建築基地所留設之法定空地云云，洵無足採。 
　㈢按無法律上原因而受利益，致他人受損害者，應返還其利益
    ；雖有法律上原因，而其後已不存在者，亦同，此為民法第
    179條所明定。查：
　　⒈上訴人無權占用851號土地面積6平方公尺，自屬無法律上
      之原因受有相當於租金之利益。被上訴人依民法第179條
      規定，請求上訴人返還不當得利，洵屬有理。
　　⒉又被上訴人主張：系爭土地及周邊數筆土地原經建設公司
      整併為建築基地，並將系爭土地作為通道使用。伊為免徵
      地價稅，乃於建築完成後將地目變更為「道」，因上訴人
      及原審其他共同被告無權占用，致伊遭新北市政府稅捐稽
      徵處命補繳（及代繳）99年至104年地價稅差額179萬6,70
      6元，伊實際受有損害等語，並提出新北市政府稅捐稽徵
      處104年11月13日新北板稅一字第10436026461號函、105
      年7月22日以新北板稅一字第1053575686號函、新北市政
      府稅捐稽徵處復查決定書為證（見原審卷第47-61頁），
      堪認被上訴人因上訴人無權占用851號土地，致受有損害
      。
　　⒊依不當得利之法則請求返還不當得利，其得請求返還之範
      圍，應以對方所受之利益為度，非以請求人所受損害若干
      為準，而無權占有他人土地，可能獲得相當於租金之利益
      為社會通常之觀念，自得以對方所受之利益為度，做為請
      求返還之範圍（最高法院61年台上字第1695號判例參照）
      。又按城市地方房屋之租金，以不超過土地及其建築物申
      報總價額年息10％為限，土地法第97條第1項亦有明文。又
      土地法第97條第1項規定所稱土地價額係指法定地價而言
      ；土地所有權人依土地法所申報之地價為法定地價，土地
      法施行法第25條、土地法第148條亦分別定有明文。則被
      上訴人主張依上揭規定，請求上訴人給付相當於租金之不
      當得利，洵屬有理。
　　⒋爰審酌系爭土地屬道路用地，供人通行使用，附近有學校
      、醫院、大型量販店、圖書館生活機能完備、交通便利等
      情，及上訴人占用系爭土地之使用現況等一切情狀及現今
      社會經濟發展狀況，則被上訴人依上揭規定，主張以占用
      851號土地面積之申報地價總額年息5%計算相當於租金之
      利得，尚屬適當，核屬有據。又查，851號土地自99年1月
      起申報地價為每平方公尺1萬6,720元；自102年1月起申報
      地價為每平方公尺1萬8,400元；自105年1月起申報地價為
      每平方公尺2萬5,440元；自107年1月起申報地價為每平方
      公尺2萬4,320元，有新北市板橋地政事務所107年8月16日
      新北板地價字第1074004490號函足參（見原審卷第765-76
      7頁）。則系爭房屋占用851號土地申報地價總額自101年1
      月1日起至101年12月31日止，共10萬320元（計算式：16,
      720×6=100,320）；102年1月1日起至104年12月31日止，
      共11萬400元（計算式：18,400×6=110,400）；自105年1
      月1日起至106年12月31日止，共15萬2,640元（計算式：2
      5,440×6=152,640）；自107年1月1日起為14萬5,920元（
      計算式：24,320×6=145,920），此為上訴人所不爭執（見
      本院卷一第126頁）。準此，被上訴人主張：⑴自101年1月
      13日起至同年12月31日止（353日），按年息5%計算相當
      於租金利得為4,851元（計算式：100,320×5%×353/365=4,
      851）、⑵自102年1月1日起至104年12月31日止（3年），
      按年息5%計算相當於租金利得為1萬6,560元（計算式：11
      0,400×5%×3=16,560）、⑶自105年1月1日起至105年12月31
      日止（1年），按年息5%計算相當於租金利得為7,632元（
      計算式：152,640×5%=7,632），則被上訴人請求上訴人給
      付2萬9,043元（計算式：4,851＋16,560＋7,632＝29,043）
      ，為有理由。又被上訴人主張：⑴自106年4月1日（即起訴
      狀繕本送達翌日）起至106年12月31日止，每月相當於租
      金利得為636元（計算式：152,640×5%/12=636）、⑵自107
      年1月1日起至返還占用土地（如原判決附圖編號N所示）
      之日止，每月相當於租金利得為608元（計算式：145,920
      ×5%/12=608元），則被上訴人請求上訴人自106年4月1日
      起至民國106年12月31日止，按月給付636元；自107年1月
      1日起至返還占用土地之日，按月給付608元，亦為有理由
      。
五、綜上所述，被上訴人依民法第179條之規定，請求上訴人給
    付2萬9,208元，及自起訴狀繕本送達翌日（即106年4月1日
    ）起至清償日止按年息5%計算之利息，並自106年4月1日起
    至民國106年12月31日止，按月給付636元；自107年1月1日
    起至返還占用土地之日，按月給付608元，均為有理由，應
    予准許。原審為上訴人敗訴之判決，於法核無違誤。上訴意
    旨指摘原判決不當，求予廢棄，為無理由，應駁回上訴。
六、本件事證已臻明確，兩造其餘之攻擊或防禦方法及所用之證
    據，經本院斟酌後，認為均不足以影響本判決之結果，爰不
    逐一論列，附此敘明。
七、據上論結，本件上訴為無理由。爰判決如主文。 
中　　華　　民　　國　　110 　年　　1 　　月　　13　　日
                  民事第五庭    
                      審判長法  官  賴劍毅
                            法  官  楊雅清
                            法  官  陳君鳳
正本係照原本作成。
不得上訴。
中　　華　　民　　國　　110 　年　　1 　　月　　15　　日

 　　　　　　　　　　　　　 書記官  林桂玉